臺灣高等法院臺中分院刑事判決　　　　96年度上易字第1345號
上　訴　人　臺灣苗栗地方法院檢察署檢察官
上　訴　人
即　被　告　丙○○
選任辯護人　盧永盛律師
上列上訴人因被告侵占等案件，不服臺灣苗栗地方法院95年度易
字第702號，中華民國96年5月24日第一審判決（起訴案號：臺灣
苗栗地方法院檢察署95年度偵字第3475號），提起上訴，本院判
決如下：
    主  文
原判決關於業務侵占部分撤銷。
丙○○被訴業務侵占部分無罪。
其他上訴駁回。
    理  由
一、本件公訴意旨略以：被告丙○○係設於臺中市○○區○○路
    2段176號1樓「孟宏工程有限公司」（下稱孟宏公司）之負
    責人，於民國94年10月27日與告訴人甲○○訂定工程契約書
    ，承作甲○○所有座落頭份鎮○○路78巷12號、名稱為「陳
    喬套房興建工程」之房屋興建工程，工程總價款為新臺幣
    （下同）815萬元，訂於簽約次日開工，並於75個工作天內
    完工，為從事營造業務之人。因該工程前經他人承攬而未能
    完成，再發包予丙○○施作，故丙○○接手工程時，工地內
    放置有先前進場之工程材料，依照工程契約書第9條之規定
    ：「本工程在未正式完成交接結算以前無論已完未完工程，
    或已運入工地之工程材料雙方均不得轉賣轉讓或貸與第三者
    ，或以供抵押權及其他擔保，但經雙方同意者不在此限。」
    詎丙○○竟意圖為自己不法之所有，於94年11月至12月間某
    日，將放置在工地內由丙○○保管中之鋼筋共計6.45噸，以
    易持有為所有之意思予以侵占入己後，載運至苗栗縣頭份鎮
    ○○路215號「民皓資源回收場」，以不詳價格賣予不知情
    之鄧仕忠，嗣經甲○○發覺後，要求丙○○至民皓資源回收
    場將鋼筋索回，惟鋼筋已被熔掉。嗣甲○○認丙○○未能依
    照合約要求施工，工程進度嚴重落後，乃於95年1月9日與丙
    ○○簽訂「工程協議書」，約定丙○○須於同年1月20日前
    完成該建物之外牆打底工程，已完成之工程之價值為110萬
    元，外牆打底工程完成經甲○○檢查無誤後，雙方之承攬契
    約終止。其後甲○○認丙○○未能依約完成外牆打底之工程
    ，而不願給付剩餘工程款，雙方發生糾紛，丙○○竟基於毀
    損之故意，於95年2月21日，未經甲○○同意，破壞工地之
    鐵門，致鐵門歪斜、門栓扭曲變形，以此方式強行進入工地
    內繼續施工，並指示吊車司機以吊車將鋼筋、模板等建材吊
    上該處興建中建物之頂樓，致頂樓之排水管1支斷裂毀損，
    因認被告丙○○涉有刑法第336條第2項之業務侵占罪、第35
    4條之毀損罪嫌。
二、訊之被告丙○○固坦承曾將接手前留置於工地現場之鋼筋賣
    予鄧仕忠之事實，然堅決否認有何侵占或毀損之犯行，辯稱
    ：因為告訴人甲○○上開工地前手承攬人曾懷億（原名曾宏
    明）所留鋼筋已生鏽，而告訴人要求除鏽後始可使用，其因
    認除鏽成本太高，乃將之賣往資源回收商，另購新的鋼筋使
    用，此均經告訴人同意為之，並無侵占；又上揭工程工地大
    門都是由其自己與兒子修理使用，其所有之電動工具等都放
    在工地裡面，怎麼可能會去破壞，且依告訴人所提現場照片
    顯示，工地鐵門均能正常開關，並無損壞，焉有毀損可言等
    語。經查公訴意旨認被告涉有上開業務侵占、毀損等犯嫌，
    無非以：告訴人之指訴、證人鄧仕忠、宮子強、黃德源之證
    詞，並有工地通知影本1紙、告訴人出具之無放射性污染證
    明書、工程契約書影本1份、工程協議書及現場照片21張等
    為論據。
三、惟按犯罪事實應依證據認定之，無證據不得認定其犯罪事實
    。又不能證明被告犯罪者，應諭知無罪之判決，刑事訴訟法
    第154條第2項、第301條第1項分別定有明文。次按，告訴人
    之告訴，係以使被告受刑事訴追為目的，是其陳述是否與事
    實相符，仍應調查其他證據以資審認（參照最高法院52年台
    上字第1300號判例意旨）。再按，事實之認定，應憑證據，
    如未能發現相當證據，或證據不足以證明，自不能以推測或
    擬制之方法，為裁判基礎；且認定不利於被告之事實須依積
    極證據，苟積極證據不足為不利於被告事實之認定時，即應
    為有利於被告之認定；另認定犯罪事實所憑之證據，雖不以
    直接證據為限，間接證據亦包括在內，然而無論直接證據或
    間接證據，其為訴訟上之證明，須於通常一般之人均不致有
    所懷疑，而得確信其為真實之程度者，始得據為有罪之認定
    ，倘其證明尚未達到此一程度，而有合理之懷疑存在而無從
    使事實審法院得有罪之確信時，即應由法院為諭知被告無罪
    之判決（最高法院40年臺上字第86號、30年臺上字第816 號
    、76年臺上字第4986號判例參照）。又按刑法上所謂侵占罪
    ，以被侵占之物先有法律或契約上之原因在其持有中者為限
    ，否則不能成立侵占罪（最高法院52年台上字第1418號判例
    可資參照）；若行為人因原持有人對於財物之支配力一時弛
    緩，乘機取得移歸自己持有，即與侵占罪應具之條件不符（
    最高法院75年度台上字第1041號判決意可資參照）。
四、經查：
  (一)、本件依被告與告訴人所訂工程契約，除工程名稱、地點、
      總價、期限、範圍外，固亦載有「本工程在未正式完成交
      接結算以前，無論已完未完工程，或已運入工地之工程材
      料，雙均不得轉賣或貸與第三者，或以供抵押權及其他擔
      保」等語；但因本件被告係承續前施工者未完成之工程，
      就前手施工過程所遺留工地現場之材料等物，究應為如何
      移轉使用或保管，則並未見上開工程契約為明確約定。參
      之上開工程契約第18條第2款約定「已到場之材料及半成
      品由雙方依原訂分析單價計算之，如無分析單價者照市價
      另加合法利潤由甲方（即業主）收購」，而告訴人於本院
      審理中亦明確陳稱，被告係「連工帶料」承攬本件工程。
      足見依該契約本旨，被告為承攬本件工程，應自行備妥材
      料（含鋼筋、板模等）施工，其就現場由前手施工者所遺
      留之材料，本無使用之權限，更無任何保管持有之義務。
      故縱該前手所遺材料，係在被告施工之現場，亦不能認被
      告承攬本件工程時，即當然持有支配該等遺留現場之材料
      。是本件被告將前手留置工地現場之鋼筋載運出售，雖或
      有違上開契約約定，但被告既未依法令、契約或其他無因
      管理之關係持有之，僅係藉其在現場施工之便，加以載運
      出售，揆之上開說明，尚難認已該當侵占罪之構成要件。
      公訴意旨疏未審酌被告有無持有上開鋼筋之實情，遽指被
      告此部分行為涉嫌業侵占罪，尚有未合。
  (二)、又參諸證人即告訴人於原審審理中證述：「（問：是誰告
      訴你工地的鐵門被破壞造成鐵門歪斜、門栓扭曲變形？）
      是我第二天自己去巡，看到鐵門歪斜，上去看到那麼多鋼
      筋，我怕來路不明，我就去警察局報案。」、「（問：是
      誰告訴你頂樓的排水管1支已經斷裂？）我去巡的時候自
      己看到，偵查員也有拍照。」、「（問：你憑什麼證據提
      出毀損鐵門的告訴？）那我很奇怪他如何載鋼筋進去，他
      也沒有鐵門的鑰匙。」、「（問：你如何知道你的排水管
      被破壞？）那麼高，除非坐飛機可以打到，其他打不到。
      」、「（問：你有無看到被告去破壞排水管？）因為只有
      吊鋼筋會打到，其他不可能，人也上不去。」、「（問：
      你如何確認被告破壞？）沒有人可以上去，只有被告會吊
      鋼筋上去。」、「（問：你有無親眼看到？）沒有。」等
      語，足徵本件被告指訴被告破壞其工地鐵門及頂樓排水管
      ，無非以被告在95年2月22日至工地巡視時，發現被告未
      經其同意將鋼筋逕自拖吊至工地，而破壞其工地鐵門及頂
      樓排水管為據。但本件告訴人上揭指訴，均係其個人臆測
      之詞，其並未親眼目睹被告破壞工地鐵門及排水管之過程
      ，是本件自難僅憑告訴人之單一指述，遽認被告涉有上揭
      毀損犯行。另參以被告曾於95年2月21日載運新的一批鋼
      筋至工地現場乙節，為被告及告訴人所供認不諱，本件暫
      不論告訴人與被告間之工程合約是否已在95年1月9日協議
      終止，亦不論被告95年2月21日載運鋼筋至工地現場是否
      經過告訴人同意，惟該批鋼筋係被告以99,406元購買之事
      實，則有被告提出之估價單影本1紙附卷可參，該批新鋼
      筋既係被告所新購進，且價值近10萬元，衡情被告應會關
      心鋼筋之存放安全，其保護之猶恐不及，焉有可能故意破
      壞工地大門，讓他人有機會進入工地偷竊其鋼筋？至被告
      如係在95年2月21日載運鋼筋至工地現場，在拖吊鋼筋過
      程中不慎撞毀鐵門或排水管，因刑法第354條毀損罪僅處
      罰故意犯，不處罰過失犯，本件亦難對被告以毀損罪相繩
      。是被告上揭就被訴毀損部分之辯解，自堪採信。告訴人
      上揭指訴，顯不足採信。
  (三)、至證人黃德源於原審審理中固到庭作證告訴人所有上揭工
      地鐵門或排水管係遭被告載運鋼筋至工地時破壞；然徵諸
      其原審審理中證述：「（問：你剛才說看到被告、吊車及
      卡車進來是哪一天？）甲○○是在95年1月17日拿鑰匙給
      我，那天好像是在1月21日前後2、3天左右，我不確定。
      」等語，其證述看到被告載運鋼筋至工地現場之時間，核
      與被告係在95年2月21日載運鋼筋至工地現場之時間，顯
      然不符，其證言是否可採？即有疑問。另參諸證人黃德源
      於原審審理中證述：「（問：2月21日那天你有無親眼看
      到丙○○去破壞鐵門？）我沒有親眼看到。」、「（問：
      你何時知道他的鐵門有歪斜、門栓扭曲變形？）是有人告
      訴我我才知道。」、「是甲○○告訴我他的鐵門被人弄壞
      掉。」、「（問：何時告訴你？）好像是鐵門被敲掉的第
      二天。」、「（問：他有無告訴你被誰弄壞？）沒有。」
      、「（問：你說被告叫吊車司機把鋼筋及模皮吊到屋頂，
      你有無看到？）沒有，因為我抱小孩去睡覺了。」、「（
      問：有無看到被告丙○○把告訴人興建中頂樓的排水管1
      支毀損？）沒有。」等語，堪認證人黃德源僅係聽聞告訴
      人轉述其工地鐵門及排水管遭人毀損而已，其並未親眼目
      睹被告破壞工地鐵門及排水管，告訴人亦未告知證人黃清
      源工地鐵門及排水管係遭被告破壞。是本件亦難以證人黃
      德源之上揭證言，遽認被告涉有上揭毀損犯行。
五、綜上所述，本件並查無其他積極證據足資認定被告涉有上開
    業務侵占或毀損之犯行，揆諸上揭說明，應認被告被訴之犯
    罪要屬不能證明。原審法院疏未詳勾稽，就被告被訴業務侵
    占部分遽予論罪科刑，核有違誤，被告上訴意旨就此辯稱並
    不構成犯罪，並執以指摘原判決不當，即有理由，應由本院
    予以撤銷，並依法諭知無罪之判決。至被告被訴毀損部分，
    原審法院因認並無積極證據足證被告涉有此部分犯罪，而諭
    知被告無罪之判決，經核並無違誤；檢察官上訴意旨仍執告
    訴人所提上揭指訴陳詞，認被告涉有毀損犯行，而指摘原判
    決關於此部分有所不當，並無理由，應予駁回。至於被告出
    售鋼筋部分，有無另涉刑法其他罪責，乃屬檢察官職權偵查
    之範疇，特予明。
據上論斷，應依刑事訴訟法第368條、第369條第1項前段、第364
條、第301條第1項前段，判決如主文。
本案經檢察官乙○○到庭執行職務。
中　　華　　民　　國　　96　　年　　9 　　月　　27　　日
            刑事第六庭　審判長法　官　李　文　雄
                              法　官　張  恩　賜
                              法　官　邱　顯　祥
上列正本證明與原本無異。
不得上訴。
                              書記官  陳　桂   芬
中　　華　　民　　國　　96　　年　　9 　　月　　27  　日
